臺灣高雄地方法院民事判決　　　　　　　 93年度訴字第274號
原　　　告　甲○○○
訴訟代理人　阮文泉律師
被　　　告　財政部國有財產局台灣南區辦事處
法定代理人　丁○○
訴訟代理人　戊○○
當事人間確認所有權存在事件，本院於民國94年12月12日言詞辯
論終結，判決如下：
  主  文
原告之訴駁回。
訴訟費用由原告負擔。
    事實及理由
一、本件原告之法定代理人已於民國93年7 月13日變更為丁○○
    ，茲丁○○已具狀承受訴訟，應予准許，合先敘明。
二、原告主張：原告自70年間起，即以所有之意思，和平、公然
    、繼續占有未經地政機關登記所有權，目前暫編為高雄市○
    鎮區○○段1071之3 地號如附圖一斜線所示175 平方公尺之
    土地（下稱系爭土地），乃於91年1 月30日，以時效取得為
    由，向高雄市政府地政處前鎮地政事務所（下稱前鎮地政所
    ）申請為系爭土地所有權第1 次登記及複丈土地。詎前鎮地
    政所受理後，竟藉故系爭土地乃學校用地不得主張時效取得
    ，且於審查期間通知被告辦理系爭土地所有權第1 次測量及
    登記，進而於91年2 月27日駁回原告之申請，原告乃向高雄
    市政府提起訴願，經訴願決定撤銷前鎮地政所之違法行政處
    分。茲因前鎮地政所於駁回原告之系爭土地所權第1 次登記
    申請後，即受理被告之國有土地第1 次登記申請，並為公告
    ，公告期間因原告提出異議，前鎮地政所乃向高雄市政府不
    動產糾紛調處委員會（下稱調委會）提案調處，惟調處結果
    仍為不利於原告之認定，為此爰依民法第769 條、770 條及
    土地法第59條之規定，聲明請求確認原告時效取得系爭土地
    之所有權登記請求權存在，被告應容忍原告登記為系爭土地
    之所有權人等語。
三、被告則以：高雄縣鳳山地政事務所於81年8 月13日辦理國有
    土地登記時，已將系爭土地包含登記於高雄縣鳳山市○○段
    1664之3 地號土地（下稱1664之3 地號土地）中如附圖二斜
    線所示之土地內，嗣因高雄縣政府於89年2 月18日為解決縣
    市界線不明而辦理地籍線更正程序時，漏未將系爭土地登載
    於地政資料上，造成系爭土地呈現未經登記之情形，惟此並
    不影響系爭土地屬已登記之國有土地。又系爭土地係位於前
    鎮○○○道之範圍內，屬於土地法第41條免編地號之土地，
    亦為同法第14條所列不得為私有之土地，自非時效取得之客
    體。綜上，原告主張時效完成取得系爭土地所有權登記請求
    權，顯無理由，爰聲明請求駁回原告之訴等語資為抗辯。
四、兩造不爭執事項：原告曾於91年1 月30日，以時效取得為由
    ，向前鎮地政所申請為系爭土地所有權第1 次登記及複丈土
    地，斯時依地籍資料顯示，系爭土地尚未經登記，惟前鎮地
    政所於91年2 月27 日 駁回原告之申請，原告乃向高雄市政
    府提起訴願，經訴願決定撤銷前鎮地政所之行政處分。期間
    ，被告於91年2 月19日向前鎮地政所提出第1 次國有登記申
    請，經前鎮地政所審查後予以公告，原告乃於公告期間內提
    出異議，經前鎮地政所向調委會提案調處，調處結果維持被
    告之第1 次登記，原告不服調處結果，乃於收受調處紀錄後
    15日內提起本件訴訟，有土地登記申請書、時效取得土地所
    有權理由書、四鄰證明書、調委會提案單為證。
五、本件之爭點為：(一)系爭土地是否屬舊河道地？可否為時效取
    得所有權之客體？(二)系爭土地是否已於81年間經登記於附圖
    二斜線所示土地內？如該登記合法，則89年間之更正登記效
    果為何？茲分述本院之判斷如下：
  (一)系爭土地是否屬舊河道地？可否為時效取得所有權之客體？
  1.系爭土地係位在暫編為高雄市○鎮區○○段1071地號土地（
    下稱1071地號土地）範圍內，經原告向地政機關聲請複丈，
    目前暫編為高雄市○鎮區○○段1071之3 地號土地，面積為
    175 平方公尺等情，為兩造所不爭執，並有高雄市政府地政
    處前鎮地政事務所92年12月16日高市地鎮三字第0920010972
    號函所檢送之地籍圖謄本及時效取得所有權位置圖在卷可稽
    （見本院高雄簡易庭92年度雄簡字第3851號卷第28、29、39
    頁），堪認屬實。又1071地號土地屬前鎮○○○道地，現已
    浮覆且無水流經過一節，為兩造所不爭執，並有高雄市政府
    地政處前鎮地政事務所92年8 月13日高市地鎮二字第092000
    7058號函所附之1071地號土地位置認定勘查紀錄為證，且經
    證人即前鎮地政所當時前往勘查人員丙○○到庭證述明確，
    亦堪認屬實，從而，原告主張系爭土地已非前鎮○○道，僅
    屬前鎮○○○道地一節，自堪信為真實。
  2.按交通水利用地，如道路、溝渠、水道、湖泊、港灣、海岸
    、堤堰等，屬第三類土地，應免予編號登記，但因地籍管理
    必須編號登記者，不在此限，土地法第2 條第1 項、第41條
    固分別定有明文，惟依上開規定得免於為所有權編號登記之
    土地，應限於依土地現狀仍屬交通水利用地者，如原屬交通
    水利用地之土地已因環境變遷而成為非交通水利用地，即非
    土地法第41條所規定得不予編號登記之土地，自屬民法第76
    9 條、第770 條所稱未登記之不動產，而得為時效取得之客
    體。系爭土地雖原屬前鎮○○道，然現已非前鎮○○道經過
    範圍，且該前鎮○○○道已因浮覆而不存在，則系爭土地已
    非土地法第2 條所規定之第三類土地甚明，依上開說明，自
    得為時效取得之客體，是被告抗辯系爭土地屬土地法第40條
    之免於編號登記之土地，無從因占有時效取得所有權云云，
    尚屬無據。
  (二)系爭土地是否已於81年間經登記於附圖二斜線所示土地內？
    如該登記合法，則89年間之更正登記效果為何？
  1.1664之3 地號土地係於81年8 月13日經地政機關為第1 次國
    有土地登記，當時登記之面積為3,988 平方公尺；其後於86
    年間，高雄縣政府將1664之3 地號土地撥為高雄縣福誠國中
    校地，因涉及縣、市行政區域界線疑義，高雄縣政府遂於88
    年12月17日召開「研商福誠國中撥用五甲段1664之3 地號土
    地縣市界不明協調會」，會議結論為1664之3 地號土地縣市
    界地籍圖線尚有爭議，該筆土地地籍界線暫時以鳳山地政所
    地籍正圖內縣市界線辦理更正，嗣於89年2 月18日辦理更正
    後，1664之3 地號土地之面積減為3,012 平方公尺，原面積
    西南方之土地成為未登記之土地（詳如附圖二斜線所示），
    其後，上開因更正而不屬1664之3 地號土地範圍之土地，一
    部分已於91年7 月29日經地政機關登記為國有，並編定為高
    雄縣鳳山市○○段1664之4 地號土地（下稱1664之4 地號土
    地），其餘部分則暫編為1071地號土地（詳如附圖三所示）
    等情，有土地登記謄本、1664之3 地號土地第一次所有權登
    記申請資料、1664之4 地號土地第一次所有權登記資料、高
    雄縣政府88年12月17日所召開之縣市界不明協調會會議記錄
    、鳳山地政所辦理1664之3 地號土地地界更正資料暨該土地
    更正前後地籍圖抄本、91年4 月19日釐清高雄縣福誠完全中
    學校地與高雄縣接鄰之行政區域界線疑義會議紀錄、其他相
    關地籍圖圖抄本、複丈成果圖、鳳山地政所93年7 月13日鳳
    地所資字第0930007900號函暨所檢送之資料附卷可稽（見本
    院卷第30至32頁、第34至51頁、第53頁、第55至59頁、第68
    至83頁、第93之1 至103 頁、第125 至129 頁），且為兩造
    所不爭執，堪認屬實。是以，1071地號土地於81年8 月13日
    1664之3 地號土地為第1 次國有土地登記時，已包含登記為
    1664之3 地號土地之一部分一節，已堪認定。
  2.又系爭土地係位在1071地號土地內一節，業已認定如前，而
    地政機關於81年8 月13日將1664之3 地號土地登記為國有土
    地時，復已將1071地號土地包含登記於1664之3 地號土地範
    圍內，則地政機關於81年8 月3 日辦理1664之3 地號土地之
    第1 次所有權登記時，已將系爭土地包含登記在內甚明。況
    且，將1664之3 地號土地81年7 月3 日之複丈圖（見本院卷
    第124 之2 頁）、89年4 月19日之複丈圖（見本院卷第126
    頁），與1664之4 地號土地91年7 月3日 、同年9 月3 日之
    複丈圖（見本院卷第127 至129 頁），及1071地號土地91年
    11月4 日複丈圖（見本院卷第81頁）、系爭土地時效取得所
    有權位置圖（見本院卷第15之3 頁），相互比對結果，亦可
    明顯查知系爭土地屬89年2 月18日更正1664之3 地號土地地
    籍線後所減少部分範圍之土地。從而，原告主張1664之3 地
    號土地於81年8 月3 日登記為國有土地時，所登記之土地範
    圍不包含系爭土地云云，即屬無據。
  3.另原告主張1664之3 地號土地於81年間之登錄，未依省（市
    ）縣（市）勘界辦法辦理土地登記，不生土地登記之效力一
    節，固據原告提出高雄縣政府88年12月17日所召開之縣市界
    不明協調會會議記錄為證。惟查，土地登記規則第53條及第
    55條雖規定登記機關辦理土地登記應依法審查，然此僅係規
    定地政機關對於申請人所提出之文件，應審查該文件在形式
    上是否符合規定，並審查其登記原因之真假，以作為准否登
    記之考量；而省（市）縣（市）勘界辦法所規定者，亦僅係
    關於省（市）縣（市）行政區域之界線如何勘定問題，與登
    記原因之真假及是否准許登記之考量無關，從而，原告此部
    分主張，自屬無據。
  4.再按土地法第68條第1 項及第69條所稱登記錯誤，係指登記
    事項與登記原因證明文件所載之內容不符者，土地登記規則
    第13條前段定有明文。經查，鳳山地政所於81年間為1664之
    3 地號土地之國有土地第1 次登記時，係因當時縣市界線尚
    未清楚，而將系爭土地劃入1664之3 地號土地內併予登記為
    國有等情，業已認定如前，顯見當時地政機關所為之系爭土
    地之國有登記，並無上述土地法所指登記錯誤問題。至高雄
    縣政府於89年2 月18日辦理1664之3 地號土地地籍線及面積
    更正後，雖造成系爭土地變成未登記之土地之結果，然此為
    行政作業疏忽之結果，對系爭土地於81年至89年間為已登記
    為國有土地之事實不生影響，上開更正行為尚無從使系爭土
    地溯及回復成自始未登記之土地。至證人即鳳山地政所人員
    乙○○雖到庭結證稱，系爭土地於更正後即屬於未登錄土地
    ，須另行辦理所有權第1 次登記等語，然其僅係就系爭土地
    事後應如何再行辦理登記而為證述，尚難據此認定系爭土地
    已因更正而成為自始未登記之土地。是以，原告主張系爭土
    地已因1664之3 地號土地地籍線之更正而溯及回復成為自始
    未登記之土地云云，自屬無據。
  5.按以所有之意思，二十年間和平繼續占有他人未登記之不動
    產者，得請求登記為所有人；以所有之意思，十年間和平繼
    續占有他人未登記之不動產，而其占有之始為善意並無過失
    者，得請求登記為所有人，民法第769 條第770 條分別定有
    明文。所謂善意，必須為不知自己為無權利之謂，查系爭土
    地原為前鎮○○道地，為原告所不爭執，尚難認原告不知其
    對系爭土地並無權利，足認原告於占有系爭土地之始並非善
    意且無過失，自不得依民法第770 條主張時效取得系爭土地
    之所有權。又系爭土地於81年至89年間屬已登記之土地一節
    ，已認定如前，則原告占有系爭土地之時效，即因系爭土地
    於81年間經登記為國有土地而中斷，而與民法第769 條所定
    20年間和平繼續占有他人未登記之不動產之要件不符，是原
    告依民法第769 條之規定主張時效取得系爭不動產所有權，
    亦屬無據。
六、綜上所述，系爭土地雖已因不屬河道地而成為得為時效取得
    之土地，然因地政機關於81年間辦理1664之3 地號土地之國
    有土地登記時，已將系爭土地包含登記為國有，使系爭土地
    於81年至89年間均屬已登記之土地，原告和平占有系爭土地
    之時效即因此中斷，而無繼續占有他人未登記之不動產達20
    年之情形，又因原告於占有系爭土地之始並非善意且無過失
    ，亦不得主張民法第770 條之短期取得時效。從而，原告依
    民法第769 條、第770 條及土地法第59條規定，請求確認原
    告時效取得系爭土地之所有權登記請求權存在，及被告應容
    忍原告登記為系爭土地之所有權人，均無理由，應予駁回。
七、結論：原告之訴為無理由，依民事訴訟法第78條，判決如主
    文。
中　　華　　民　　國　　94　　年　　12　　月　　19　　日
                  民事第五庭法　官　黃悅璇
正本係照原本作成。
如不服本判決，應於送達後20日內，向本院提出上訴狀並表明上
訴理由，如於本判決宣示後送達前提起上訴者，應於判決送達後
10日內補提上訴理由書（須附繕本）。
中　　華　　民　　國　　94　　年　　12　　月　　19　　日
                            書記官　董明惠
